【裁判字號】    96,簡,144
【裁判日期】    970114
【裁判案由】    給付租金等
【裁判全文】
臺灣士林地方法院民事判決               96年度簡字第144號
原      告  甲○
訴訟代理人  謝家健律師
複代理人    毛英富律師
被      告  盧麗鶯（即雪柔）
上列當事人間給付租金等事件，本院於96年12月6 日言詞辯論終
結，判決如下：
    主  文
被告應將臺北市○○○路○段一七四號七樓如附圖編號Ａ、Ｂ所
示房屋謄空遷讓予原告。
被告應給付原告新台幣壹拾陸萬玖仟柒佰柒拾伍元及自民國九十
六年四月一日起至遷出上開房屋之日止，按月給付原告新台幣貳
萬伍仟元。
原告其餘之訴駁回。
訴訟費用由被告負擔五分之四，餘由原告負擔。
本判決第一項、第二項於原告分別以新臺幣貳佰壹拾貳萬元、新
臺幣陸萬元為被告供擔保後，各得假執行。
原告其餘假執行之聲請駁回。
    事實及理由
一、本件被告經合法通知，未於言詞辯論期日到場，核無民事訴
    訟法第386 條所列各款情形，爰依原告之聲請，由其一造辯
    論而為判決。
二、原告起訴主張：被告於民國94年10月27日以中山媒體股份有
    限公司（該公司並未成立），及別名「雪柔」名義與原告簽
    訂房屋租賃契約書（下稱系爭租賃契約書），以每月2 萬5,
    000 元租金，租用坐落台北市○○○路○ 段174 號7 樓如附
    圖編號Ａ、Ｂ所示房屋（下稱系爭房屋），租期自94年11月
    1 日至95年10月31日止，並約定被告應負擔3 分之1 之管理
    費及電費。惟被告承租系爭房屋後每月僅給付2 萬2,500 元
    租金，另每月2,500 元租金則以代為申報租賃所得稅扣繳為
    由而未給付，至租期屆滿後，被告共有3 萬元之租金差額既
    未依法申報所得稅亦未給付原告。且租期屆滿後被告僅交還
    1 把鑰匙，尚有2 把未交還，並尚遺留物品於系爭房屋內，
    一再藉詞迄未將系爭房屋騰空返還。自95年11月份起仍繼續
    占用系爭房屋，是被告自應給付占用系爭房屋期間相當租金
    之損害，依系爭租賃契約書第6 條約定原告本得向被告請求
    按照租金5 倍之違約金，茲原告僅以租金2 倍計算，請求被
    告每月給付5 萬元，自95年11月1 日起至96年3 月31日止5
    個月，合計25萬元；另前開期間，被告亦應負擔每個月2,40
    0 元之管理費5 個月計1 萬2, 000元，及依系爭租賃契約書
    所約定被告應負擔3 分之1 之電費共1 萬4,775 元，亦均由
    原告墊付；合計被告應給付原告共30萬6,775 元（計算式：
    30,000+250,000+12,000+14,755=306,775）及自96年4 月1
    日起至遷出房屋止應按月給付原告5 萬元之違約金。為此，
    爰依民法第767 條物上請求權及系爭租賃契約之法律關係，
    提起本訴請求被告遷讓返還系爭房屋等，並聲明：(一)被告應
    將臺北市○○○路○段174 號7 樓如附圖編號Ａ、Ｂ所示房
    屋謄空遷讓及返還占有予原告。(二)被告應給付原告30萬6,77
    5 元及自96年4 月1 日起至遷出上開房屋之日止，按月給付
    原告5 萬元。(三)願供擔保，請准宣告假執行。
三、被告未於言詞辯論期日到場，亦未為任何聲明，僅提出書狀
    辯稱：系爭租賃契約係訴外人韋年喜負責交涉處理，租用以
    供中山媒體股份有限公司使用，被告要求原告給付繳納租金
    之收據，原告卻置之不理，租約屆期後原告業已向訴外人韋
    年喜收回所有出入鑰匙並告知被告無權再使用系爭房屋，被
    告係因無法出入系爭房屋，並非故意不遷出，自95年5 月間
    系爭房屋即閒置未用，被告請求原告有關電費分擔部分另行
    約定，原告均未回應，且租約屆期後，亦未歸還押租金5 萬
    元，是原告之請求無理由云云。
四、原告主張兩造之系爭租賃契約業於95年10月31日屆滿，業據
    提出房屋租賃契約書影本1 份為證，並為被告所不爭執，應
    堪採信。按承租人於租賃關係終止後，應返還租賃物；所有
    人對於無權占有或侵奪其所有物者，得請求返還之。對於妨
    害其所有權者，得請求除去之。有妨害其所有權之虞者，得
    請求防止之，民法第455 條前段及第767 條分別訂有明文。
    兩造之租賃關既已因屆期消滅，被告即無正當權源再占有使
    用系爭房屋。又原告主張租賃期間屆滿後，被告仍繼續占用
    系爭房屋之事實，雖提出系爭房屋現場照片5 幀（本院卷第
    94頁至第98頁）為證，並經本院於96年9 月3 日會同台北市
    中山地政事務所測量人員至系爭房屋現場履勘，有勘驗測量
    筆錄（本院卷第83、84頁）及複丈成果圖（本院卷第86頁）
    可按。惟按對於物有事實上管領之力者，為占有人，民法第
    940 條定有明文，所謂對於物有事實上管領之力，如對於物
    已有確定及繼續之支配關係，或者已立於得排除他人干涉之
    狀態者，均可謂對於物已有事實上之管領（最高法院95年度
    台上字第11 24 號裁判要旨可參），又按占有僅占有人對於
    物有事實上管領力為已足，不以其物放置於一定處所，或標
    示為何人占有為生效條件。苟對於物無事實上管領力者，縱
    令放置於一定處所，並標示為何人占有，亦不能認其有占有
    之事實，亦經最高法院53年台上字第861 號判例著有明文。
    經查：系爭房屋原告主張被告業已返還1 把鑰匙，且本院於
    96 年9月3 日至系爭房屋現場履勘時，係由原告訴訟代理人
    開門，現場雖遺留有被告之傢俱及文具等，惟被告方面並無
    任何人在場，原告亦得自由進出，是被告對於該房屋並無支
    配關係，亦無得排除他人干涉之狀態，自難謂其對於該房屋
    尚有事實上之管領力，故被告並未實際占有系爭房屋。惟被
    告仍將其所有之傢俱及文具等留置系爭房屋內，自屬妨害原
    告對於系爭房屋所有權之行使，原告自得請求其除去之，是
    則原告依民法第767 條規定請求被告應將系爭房屋謄空遷讓
    部分，為有理由，應予准許，請求返還占有部分則無理由，
    應予駁回。雖被告辯稱：租約屆期後原告業已向訴外人韋年
    喜收回所有出入鑰匙並告知被告無權再使用系爭房屋，被告
    係因無法出入系爭房屋，並非故意不遷出等情，為原告所否
    認，被告並未舉何證據以實其說，自難採信。
五、又兩造租賃契約第3 條約定租金每個月2 萬5,000 元（租金
    含租賃所得稅）。被告自應依上開約定每月給付2 萬5,000
    元之租金與原告。查原告主張被告每月均扣除2,500 元租賃
    所得稅，卻未曾代為申報租賃所得稅之事實，依原告提出之
    房屋租賃契約書中房租收付款明細欄之記載，被告每月確僅
    給付2 萬2,500 元，而被告復未證明其業已將每月所扣除2,
    500 元部分代為申報租賃所得稅，是原告之主張，應為可採
    。被告自應給付其租賃期間所短付之租金，核計3 萬元（計
    算式﹕2,500 元x12 月=30,000 元）予原告。
六、再按因故意或過失不法侵害他人之權利者，負損害賠償責任
    ，民法第184 條第1 項前段定有明文；被告自租約屆滿後即
    95年11月1 日起，無法律上之原因，留置物品於系爭房屋內
    ，致原告無法使用，因而受有損害，即屬不法侵害他人之權
    利，自應成立侵權行為，而負損害賠償責任。因此，原告依
    侵權行為之規定，請求被告給付每個月相當於租金之2 萬5,
    000 元之損害金，為有理由。是被告請求自95年11月1 日起
    至96年3 月31日止5 個月，共計12萬5,000 元及自96年4 月
    1 日起至遷出系爭房屋止，應按月給付原告2 萬5,000 元之
    損害金，為有理由。雖原告主張依租賃契約第6 條約定「乙
    方於租期屆滿時…如不即時遷讓交還房屋時，甲方每月得向
    乙方請求按照租金五倍之違約金至遷讓完了之日止，乙方…
    決無異議」，主張請求被告按照租金2 倍給付云云，惟「違
    約金，除當事人另有訂定外，視為因不履行而生損害之賠償
    總額。其約定如債務人不於適當時期或不依適當方法履行債
    務時，即須支付違約金者，債權人除得請求履行債務外，違
    約金視為因不於適當時期或不依適當方法履行債務所生損害
    之賠償總額」，民法第250 條第2 項定有明文，上開違約金
    約定並未明定為懲罰性違約金，則其性質應為賠償額預定性
    違約金。又「約定之違約金額過高者，法院得減至相當之數
    額」，民法第252 條有明文規定，「約定之違約金是否過高
    ，應就債務人若能如期履行債務時，債權人可得享受之一切
    利益為衡量之標準」（最高法院51年台上字第19號判例參照
    ）。本院審酌如因被告並未占有系爭房屋，惟因未謄空物品
    ，致使原告無從完全利用系爭房屋，本院認被告應給付原告
    之損害金以於相當租金即每月2 萬5,000 元為允當。原告請
    求被告每月給付5 萬元違約損害金尚嫌過高。
七、又原告主張被告於租期屆滿後自95年11月1 日起至96年3 月
    31日每個月2,400 元之管理費計1 萬2, 000元，及依系爭租
    賃契約書所約定被告應負擔3 分之1 電費共1 萬4,775 元係
    由原告代繳，被告應返還乙節，雖提出中建商業大樓管理費
    5 張、電費收據4 張等影本為證。惟查：系爭租賃契約書雖
    加註「被告需付三分之一的管理費及電費」，惟並未註明於
    租期屆滿後仍有支付3 分之1 管理費及電費之義務，依其解
    釋被告應僅有於租賃期間內有給付管理費之義務，於租期屆
    滿後即無再分擔管理費之義務，是原告請求被告應給付自95
    年11月1 日起至96年3 月31日之管理費，為無理由。另原告
    請求之電費，依95年6 、8 、10、12月期電費收據記載其使
    用時間分別為95年4 月19日至95年6 月16日、95年6 月16日
    至95年8 月16日、95年8 月16日至95年10月19日、95年10月
    19日至95年12月18日，其中95年6 、8 、10月電費收據，其
    使用時間均在被告租賃期間內，被告自有分擔3 分之1 電費
    之義務，該95年6 、8 、10月期電費收據，其繳納之電費分
    別1 萬769 元、1 萬7,776 元、1 萬4,039 元，合計4 萬2,
    584 元，被告應分擔3 分之1 為1 萬4,195 元（元以下四捨
    五入），另95年12月期電費收據記載其使用時期為95年10月
    19日至95年12月18日，兩造租期係於95年10月31日屆滿，該
    12月期電費為9,075 元，被告應分擔之金額核計應為605 元
    （計算式9,075 元x12/60x1/3= 605 元），合計被告有義務
    分擔之電費為1 萬4,800 元，原告請求被告應負擔電費1 萬
    4,775 元，自有理由。被告雖辯稱自95年5 月間系爭房屋即
    閒置未用，被告請求原告有關電費分擔部分另行約定，原告
    均未回應云云，惟被告依約既有分擔電費之義務，縱系爭房
    屋閒置亦無解其應分擔電費之義務。其另辯稱原告未歸還押
    租金5 萬元部分，應待其請求歸還押租金之條件成就後，自
    行主張，且本件被告亦未主張抵銷，與本件原告之請求無關
    ，本院不予斟酌。
八、承上，原告請求(1)租賃期間所短付之租金3 萬元(2)自95年11
    月1 日起至96年3 月31日止5 個月，相當於租金即每月2 萬
    5,000 元之損害金共計12萬5,000 元(3)應分擔之電費1 萬4,
    775 元，總計16萬9,775 元，為有理由。
九、綜上各述，原告本於法第767 條物上請求權之法律關係，請
    求被告謄空遷讓返還系爭房屋；本於租賃契約、侵權行為之
    法律關係，請求被告給付原告16萬9,775 元及自96年4 月1
    日起至遷出系爭房屋之日止，按月給付原告2 萬5,000 元部
    分，核屬有理，應予准許。逾此部分請求則無理由，應予駁
    回。
十、原告聲請願供擔保請准為假執行，經核無不合，爰酌定相當
    之擔保金額准許之。
十一、本件事證已臻明確，兩造其餘攻擊防禦方法及舉證，經審
      酌與本件判決結果不生影響，爰不一一論述，併此敘明。
十二、訴訟費用負擔之依據：民事訴訟法第79條。
中    華    民    國    97    年    1     月    14    日
                  民事第一庭  法  官  陳靜芬
以上正本係照原本作成。
如對本判決上訴須於判決送達後20日內向本院提出上訴狀。
中    華    民    國    97    年    1     月    23    日
                              書記官  阮弘毅


司法院資訊處製作；財團法人民間司法改革基金會備份。
